臺灣嘉義地方法院刑事判決　　　　　　　95年度訴緝字第31號
公　訴　人　臺灣嘉義地方法院檢察署檢察官
被　　　告　丁○○
上列被告因偽造文書案件，經檢察官提起公訴（92年度偵緝字第
627號），本院判決如下：
    主  文
丁○○犯行使偽造私文書罪，處有期徒刑肆月，如易科罰金，以
銀元參佰元即新臺幣玖佰元折算壹日。如附表所示偽造之署押，
均沒收。
    事  實
一、丁○○與乙○○（於民國92年7月18日改名為丙○○）原為
    夫妻關係，業於91年1月23日離婚。丁○○因急需用錢，於
    91年4月12日9時許，在嘉義市○○街39號8樓之4，向乙○○
    借用其所有之車牌號碼ZG-1571號自用小客車後，基於行使
    偽造私文書之犯意，及意圖為自己不法所有，基於詐欺取財
    之犯意，經由不知情之甲○○介紹，將該車開往鄒亦芳所經
    營位於台南縣新營市○○路411號「戊○○○」，向當舖副
    理陳碧義佯稱係車主乙○○欲典當該車，並經甲○○同意擔
    任連帶保證人，而由丁○○駕駛該車搭載甲○○，攜帶汽車
    買賣合約書、切結書及當票等文件，至嘉義市○○○路嘉義
    市信合美眼科診所即乙○○工作地點，而丁○○下車後，即
    乘甲○○未注意之際，在汽車買賣合約書甲方（賣方）簽名
    欄偽造乙○○之簽名及指印各1枚、在切結書立切結書人簽
    名欄偽造乙○○之簽名及指印各1枚、在當票當主簽名欄偽
    造乙○○之簽名1枚，接續偽造汽車買賣合約書、切結書及
    當票各1份，完成表明乙○○將上該車輛出賣、典當予「戊○○○」之私文書，並持往「戊○○○」交付陳碧義，同時
    行使偽造之汽車買賣合約書、切結書及當票各1份，足以生
    損害於乙○○及「戊○○○」業務管理之正確性，以此方式
    施用詐術，致陳碧義陷於錯誤，誤認係乙○○典當該車，因
    而交付新台幣（下同）8萬元予丁○○。丁○○得款後，於
    同日在嘉義市○○街39號8樓4，將自用小客車交還予乙○○
    ，嗣乙○○將該車交予王伯萬使用，而於91年9月間，在台
    北縣三重市○○路，為「戊○○○」發現拖走，乙○○始查
    悉上情。
二、案經鄒亦芳訴由臺南縣警察局新營分局報請臺灣嘉義地方法
    院檢察署檢察官偵查起訴。
    理  由
一、按被告以外之人於審判外之言詞或書面陳述，除法律有規定
    者外，不得作為證據。當事人、代理人或辯護人於法院調查
    證據時，知有第159條第1項不得為證據之情形，而未於言詞
    辯論終結前聲明異議者，視為有前項之同意。被告以外之人
    於偵查中向檢察官所為之陳述，除顯有不可信之情況者外，
    得為證據。刑事訴訟法第159條第1項、第159條之5第2項、
    第159條之1第2項分別定有明文。查被告丁○○對於證人乙○○、甲○○、陳碧義於警詢時之陳述，未於言詞辯論終結
    前聲明異議，且經本院審酌其等言詞陳述作成時之情況，認
    為適當，是其等此部分之陳述，應有證據能力。又被告對於
    證人甲○○於檢察官依法訊問並命具結之證詞，並未指出有
    何顯有不可信之情況，從而其此部分之證述，亦有證據能力
    。
二、訊據被告固供承有於上揭時地以自用小客車典當借款，並偽
    造乙○○之簽名及指印，而偽造汽車買賣合約書、切結書及
    當票各1份後提出向陳碧義行使等情，然辯稱：車子是伊出
    錢買的，並不是乙○○出錢，因為當時伊無法辦理貸款，所
    以才以她名義登記並辦理貸款，之後貸款都是伊在繳納，離
    婚的時候車子還有貸款，所以沒有去辦過戶的手續。伊與乙○○雖然已經離婚，但都還住在一起，91年4月12日車子是
    放在伊跟乙○○嘉義市○○街的住處，當天伊先把車子開到
    公司，跟甲○○會合後就去當舖，當舖說要用這部車抵押，
    他們問說車主何人，伊說是乙○○，當時伊已明白向他表示
    伊跟乙○○已經離婚，伊並沒有說有獲得乙○○授權，當舖
    說車主是乙○○所以一定要簽她的名字，當時伊不懂法律才
    照他們要求簽名蓋指印，那些文件都是當天在戊○○○簽寫
    的，並沒有拿到信合美，實際借款金額是5萬元，實拿
    45,000元，本票借據他們要求簽8萬元云云。惟查：
  (一)被告與乙○○（於92年7月18日改名為丙○○）原為夫妻關
    係，業於91年1月23日離婚，被告於91年4月12日9時許，在
    嘉義市○○街39號8樓之4，向乙○○借用其所有之車牌號碼
    ZG-1571號自用小客車，並於同日在上址，將自用小客車交
    還予乙○○，嗣乙○○將該車交予王伯萬使用，而於91年9
    月間，在台北縣三重市○○路，為「戊○○○」發現拖走等
    情，業據證人乙○○於91年11月16日及同年12月5日警詢時
    證稱：伊與被告原為夫妻關係，於91年1月23日離婚，被告
    於91年4月間，在嘉義市○○街39號8樓4，向伊借ZG-1571號
    自用小客車，當天就已還伊，於91年9月初，該車係伊媽媽
    友人王伯萬使用，在台北縣三重市○○路被「戊○○○」拖
    走等語（警卷第1頁反面、第2頁、第3頁反面），並有行車
    執照、車籍作業系統查詢認可資料、乙○○之個人姓名更改
    資料各1份附卷可憑（警卷第17、21頁，92年度偵字第5685
    號卷第26頁），是該車所有權人係乙○○，被告既非所有權
    人，未經乙○○同意或授權，自不得典當或處分該車甚明。
    至證人乙○○於92年9月23日偵查時雖指稱：91年4月12日早
    上9時許，被告到伊工作的地方來，跟伊說要去辦一點事，
    沒有車不方便，向伊借車等語（92年度偵字第5685號卷第32
    頁），就被告借車地點前後所述不一致，然證人乙○○上揭
    警詢時之證述，因距案發時間較近，記憶較深刻清晰，且與
    被告供述將車開走之地點相一致，是應以警詢所述為真實。
  (二)被告經由不知情之甲○○介紹，將車牌號碼ZG-1571號自用
    小客車開往鄒亦芳所經營位於台南縣新營市○○路411號「
    戊○○○」，欲典當該車，並經甲○○同意擔任連帶保證人
    ，而由被告駕駛該車搭載甲○○，攜帶汽車買賣合約書、切
    結書及當票等文件，至嘉義市○○○路嘉義市信合美眼科診
    所即乙○○工作地點，而被告下車後，即乘甲○○未注意之
    際，在汽車買賣合約書甲方（賣方）簽名欄偽造乙○○之簽
    名及指印各1枚、在切結書立切結書人簽名欄偽造乙○○之
    簽名及指印各1枚、在當票當主簽名欄偽造乙○○之簽名1枚
    ，完成表明乙○○將上該車輛出賣、典當予「戊○○○」之
    私文書，並持往「戊○○○」交付陳碧義，同時行使偽造之
    汽車買賣合約書、切結書及當票各1份等情，業據證人乙○○於警詢時證稱：91年4月12日，被告沒有拿典當之相關文
    件至嘉義市信合美眼科診所給伊簽名，ZG-1571號自用小客
    車典當之汽車買賣合約書、切結書及當票，簽署乙○○及捺
    印指紋，不是伊所為，但伊看簽署之筆跡好像是被告所簽的
    等語（警卷第5頁反面）；證人陳碧義於警詢時證稱：被告
    要求伊同意將汽車買賣合約書、切結書及當票拿去給乙○○
    本人簽名蓋章，因被告典當是伊朋友甲○○介紹及為連帶保
    證人，所以伊才同意，並要求甲○○陪同被告將該典當之文
    件拿給乙○○簽名蓋章等語（警卷第8頁）；證人甲○○於
    警詢時先證稱：被告要求陳碧義同意將汽車買賣合約書、切
    結書及當票拿去給乙○○本人簽名蓋章，伊本人也有陪同被
    告一同持典當之相關文件去嘉義市信合美診所，但只有被告
    1人進去嘉義市信合美診所，伊在外面等候，沒有親眼看見
    乙○○簽名蓋章，但被告說是乙○○本人簽名蓋章的等語（
    警卷第12頁），復於偵查時結證稱：當時被告開ZG-1517號
    自用小客車，將汽車買賣合約書、切結書及當票拿到信合美
    醫院，伊有跟著去，但伊在車上等他，被告十多分鐘後才出
    來，上車後他說簽好了等語（92年度偵字第5685號卷第15頁
    ），參以證人甲○○同意擔任連帶保證人，依常理判斷，其
    與被告應無仇怨，則證人甲○○當無故為不實證述之理，是
    證人陳碧義、甲○○上揭證述應屬實情。另有當票、汽車買
    賣合約書、切結書各1份附卷可憑（警卷第17頁、92年度偵
    字第5685號卷第38頁）。而汽車買賣合約書甲方（賣方）簽
    名欄之乙○○指印1枚，及切結書立切結書人簽名欄之乙○○指印1枚，經送鑑定比對結果，與被告指紋卡之左拇指指
    紋相符，有內政部警政署刑事警察局92年10月8日刑紋字第
    0920190587號鑑驗書1份在卷可參（92年度偵字第5685號卷
    第36-39頁）。揆諸被告係成年有智識之人，其對於制作乙○○名義之文書，應經乙○○同意或授權，自知之甚詳，則
    其未經乙○○同意或授權而以其名義制作上開私文書並行使
    ，足見其有行使偽造私文書之犯意。又被告偽造乙○○名義
    之汽車買賣合約書、切結書及當票後行使，自足以生損害於
    乙○○及「戊○○○」業務管理之正確性。被告行使偽造私
    文書之犯行，應堪予認定。
  (三)被告向「戊○○○」副理陳碧義佯稱車牌號碼ZG-1571號自
    用小客車，係車主乙○○欲典當該車，並提出上揭私文書行
    使，陳碧義因而誤認係乙○○典當該車，並交付8萬元予被
    告一節，業經證人陳碧義於警詢時證稱：被告說該車是他妻
    子乙○○本人要典當的，因她在嘉義市信合美診所上班，有
    病患要做手術無法親自前來。被告以該車典當8萬元，利息
    是每個月2千元等語（警卷第8頁），且據證人甲○○於警詢
    時證稱：被告說該車是他妻子乙○○本人要典當的，因她在
    嘉義市信合美診所上班，有病患要做手術無法親自前來。伊
    知道該車典當8萬元，至於如何計息伊就不知道了等語（警
    卷第12頁）。且卷附之當票1紙，亦記載貸金為8萬元。是被
    告未獲乙○○同意或授權，卻以上揭方式典當該車，足見其
    對陳碧義施用詐術，致其陷於錯誤，被告主觀上有不法所有
    之意圖甚明，足認被告確有詐欺取財之犯行。
  (四)雖被告提出慶豐商業銀行全行通收存款憑條6紙（本院卷第
    58-60頁），以證明其係車牌號碼ZG-1571號自用小客車之付
    款人，並為實際所有權人。然觀諸卷附全行通收存款憑條6
    紙，僅能證明自89年7月3日起至同年11月18日止，各有1萬
    元之款項共計6筆，存入乙○○帳戶內，並無法證明該6筆存
    款之存款人係被告，或存款之用途係支付上揭自用小客車貸
    款，無從認定被告係該車實際所有人。
  (五)綜上所述，被告上揭所辯顯係飾卸之詞，委無可採。本件事
    證明確，被告行使偽造私文書、詐欺取財犯行，均堪予認定
    。
三、核被告所為，係犯刑法第216條、第210條之行使偽造私文書
    罪、同法第339條第1項之詐欺取財罪。檢察官認被告係犯刑
    法第339條第2項之詐欺得利罪，雖有未洽，惟其基本社會事
    實同一，應予變更起訴法條為刑法第339條第1項之詐欺取財
    罪。被告偽造乙○○簽名及指印之行為為偽造私文書之階段
    行為，其偽造私文書後復持以行使，其偽造之低度行為為行
    使之高度行為所吸收，均不另論罪。又被告行為後，刑法於
    94年1月7日修正，同年2月2日公布，自95年7月1日施行，刪
    除第55條牽連犯、修正第33條第5款關於法定刑有罰金刑之
    罪、第41條第1項易科罰金之規定。本件被告所犯上開2罪，
    依修正前即行為時之規定，具有方法、結果之牽連犯關係，
    應從一重之行使偽造私文書罪處斷；依修正後之刑法既已刪
    除牽連犯之規定，則所犯上述各罪應依數罪併罰之規定分論
    併罰。比較新舊法之規定，修正後之規定並非較有利於被告
    ，依刑法第2條第1項前段之規定，應適用行為時之法律，即
    適用修正前刑法第55條牽連犯之規定，從一重之行使偽造私
    文書罪處斷。另比較刑法第33條第5款修正前後之規定，以
    修正前刑法較有利於被告，依刑法第2條第1項前段之規定，
    應適用修正前刑法規定。另被告在當票上偽造乙○○簽名1
    枚後行使當票，係用以表示典當成交，應成立行使偽造私文
    書之犯行，檢察官認僅成立偽造署押之犯行，容有誤認，惟
    此部分之犯行與上揭起訴並經本院判決有罪之詐欺取財罪部
    分，有牽連犯之裁判上一罪之關係，為起訴效力所及，本院
    自得併予審理。爰審酌被告因急需用錢之犯罪動機，行為之
    手段，詐欺之金額，被害人乙○○及告訴人鄒亦芳所生之損
    害，暨被告犯罪後坦承部分犯行之犯後態度等一切情狀，量
    處如主文所示之刑。本件被告依行為時之刑法第41條第1項
    易科罰金折算標準，修正前罰金罰鍰提高標準條例第2條前
    段（現已刪除）規定，就其原定數額提高為100倍折算1日，
    則本件被告行為時之易科罰金折算標準，應以銀元300元折
    算1日，經折算為新臺幣後，應以新臺幣900元折算為1日。
    而修正後之刑法第41條第1項前段則規定：「犯最重本刑為5
    年以下有期徒刑以下之刑之罪，而受6個月以下有期徒刑或
    拘役之宣告者，得以新臺幣1千元、2千元或3千元折算1日，
    易科罰金。」比較修正前後之易科罰金折算標準，以95年7
    月1日施行前之規定，較有利於被告，則應依刑法第2條第1
    項前段，適用修正前刑法第41條第1項前段規定，定其折算
    標準。又如附表所示之文書業已提出交付「戊○○○」行使
    ，非屬被告所有之物，不得將整紙文書宣告沒收，惟其上偽
    造偽造如附表所示之署押，應依刑法第219條規定宣告沒收
    。
四、本件公訴意旨另以：被告在汽車買賣合約書立合約人：賣主
    之姓名欄及切結書內容立切結書人之姓名欄各偽造「乙○○
    」之簽名及指印1枚，以為乙○○之表示，而偽造汽車買賣
    合約書及切結書。而認此部份偽造署押之行為為偽造文書之
    部分行為不另論罪。然按署押係指在物體上署名或簽押，用
    以證明一定之意思表示，或一定之事實者而言，如僅書寫姓
    名以資識別，而非證明一定意思表示或一定事實，且亦非表
    示本人簽名之意思者，則不生署押之問題。最高法院著有92
    年度台上字第2648號裁判可資參照。查被告在汽車買賣合約
    書立合約人：賣主之姓名欄及切結書內容立切結書人之姓名
    欄，填寫乙○○姓名及按捺指印，僅在識別立合約人及立切
    結書人為何人，並非表示本人簽名之意思，則被告未經乙○○本人同意或授權而填寫其姓名，尚不生偽造署押問題。依
    公訴意旨既認此部分係偽造文書之部分行為，為實質上一罪
    之關係，故就此部分，爰不另為無罪之諭知，併此敘明。
據上論斷，應依刑事訴訟法第299條第1項前段、第300條，刑法
第2條第1項前段、第216條、第210條、第339條第1項、第55條（
修正前）、第41條第1項前段（修正前）、第219條，刑法施行法
第1條之1第1項、第2項前段，罰金罰鍰提高標準條例第2條（修
正前），現行法規所定貨幣單位折算新臺幣條例第2條，判決如
主文。
本案經檢察官王啟旭到庭執行職務。
中　　華　　民　　國　　96　　年　　1 　　月　　25　　日
                  刑事第二庭  審判長法  官  沈福財
                                    法  官  林青怡
                                    法  官  卓春慧
上列正本證明與原本無異。
如不服本判決，應於判決送達後10日內向本院提出上訴狀（應附
繕本）。告訴人或被害人如對於本判決不服者，應具備理由請求
檢察官上訴，其上訴期間之計算係以檢察官收受判決正本之日期
為準。
中　　華　　民　　國　　96　　年　　1 　　月　　29　　日
                                    書記官  汪淑菁
附錄本案論罪科刑法條全文：
刑法第216條：
行使第210條至第215條之文書者，依偽造、變造文書或登載不實
事項或使登載不實事項之規定處斷。
刑法第210條：
偽造、變造私文書，足以生損害於公眾或他人者，處5年以下有
期徒刑。
刑法第339條第1項：
意圖為自己或第三人不法之所有，以詐術使人將本人或第三人之
物交付者，處5年以下有期徒刑、拘役或科或併科1千元以下罰金
。
附表：
┌──┬─────────────┬──────────┐
│編號│       文書名稱           │偽造署押之形式及數量│
├──┼─────────────┼──────────┤
│ 1  │汽車買賣合約書甲方（賣方）│乙○○之簽名及指印各│
│    │簽名欄                    │1枚                 │
├──┼─────────────┼──────────┤
│ 2  │切結書立切結書人簽名欄    │同上                │
├──┼─────────────┼──────────┤
│ 3  │當票當主簽名欄            │乙○○之簽名1枚     │
└──┴─────────────┴──────────┘
